【裁判字號】    92,台上,115
【裁判日期】    920116
【裁判案由】    返還不當得利
【裁判全文】
最高法院民事判決                                九十二年度台上字第一一五號
    上  訴  人  乙○○
    訴訟代理人  黃幼蘭律師
    被 上訴 人  甲○○
右當事人間因請求返還不當得利事件，上訴人對於中華民國九十年六月十八日台灣高
等法院台中分院第二審判決（八十九年度上字第四八三號︶，提起上訴，本院判決如
左：
    主  文
上訴駁回。
第三審訴訟費用由上訴人負擔。
    理  由
本件被上訴人主張：伊為購買面臨道路之士地，以興建擁有庭院及停車位之住家，適
上訴人於民國八十三年四月間為出賣其所有坐落台中縣清水鎮○○段三四六之二號未
面臨道路之土地（下稱系爭土地），故意將「建地出售」之告示牌插於靠近道路之他
人土地上，使伊誤認上訴人所要出售之土地即係該插牌之土地，而於八十三年四月二
十日，與上訴人訂約買受系爭面積二七二平方公尺之土地，同時給付定金新台幣（下
同）一百十五萬元。因上訴人出賣者並非插立牌子之土地，且該地亦不能自闢道路興
建房屋，足見兩造就買賣標的之認識不同，難謂買賣意思表示已一致，契約應屬未成
立。上訴人所取得之系爭定金即屬不當得利，自應返還予伊。縱兩造所簽立之買賣契
約仍屬成立，惟雙方簽立之「收據」明載：「上訴人應於簽約後三日內交付全部過戶
資料供伊過戶；伊同時付價款全額之三分之二，否則該買賣契約無效」、「倘雙方不
履行約定，此約無效」，該買賣契約即屬附解除條件之契約。嗣上訴人既未於三日內
付出全部過戶資料供伊過戶，雙方之買賣契約，亦因解除條件成就而無效。上訴人所
受領之一百十五萬元定金之法律原因已消滅，仍應返還等情，爰以「先位聲明」，依
民法第一百七十九條不當得利之法律關係，求為命上訴人如數返還，並自受領金錢翌
日起計付法定遲延利息之判決。（被上訴人另以「備位聲明」，請求酌減違約金後，
返還不當得利部分，未經第一審及原審為裁判。）
上訴人則以：伊出售系爭土地時，係將牌子插於系爭土地上，並非插在他人之土地上
，且伊僅保證係建地，可興建房屋。於都市○○道路尚未徵收開闢前，買受人應自行
闢路，才以較便宜之每坪十萬元出售，兩造間之買賣契約自無因意思表示不一致而未
成立之情事。另伊出售土地後已依約於三日內付出全部過戶資料交由代書吳金枝辦理
過戶移轉，因被上訴人違約未交付相關資料予代書及未付買賣價金三分之二，故未辦
妥移轉登記，伊乃再向代書取回相關資料、印鑑證明、及戶籍謄本等件。依系爭契約
第三條約定，被上訴人應給付伊以定金二倍計算之賠償金額，伊即無不當得利可言等
語，資為抗辯。
原審依調查證據為辯論之結果，以：被上訴人主張，兩造就系爭土地買賣之意思表示
不一致及該土地不能闢建道路，興建房屋，雙方之買賣契約尚未成立云云，經查固屬
無據，惟依上訴人（兩造）所具之「收據」（契約）乙紙作為買賣契約，其第一條載
明，「買賣之標的物為上訴人所有台中縣清水鎮○○段三四六之二號土地，面積二公
畝七十二平方公尺（二七二平方公尺）；被上訴人於簽約同時交付一百十五萬元為買
賣土地之定金；上訴人於三日內付出全部過戶資料供被上訴人過戶，並於賣方付資料
同時付完全額的三分之二金額，否則本契約無效。」第三條復約定「倘雙方不履行約
定，此約無效」，為兩造所是認，並有該「收據」影本可稽，堪認系爭買賣契約係屬
附有解除條件，且依兩造之特約，於解除條件成就時，該契約依民法第九十九條第一
、二項之規定即自動溯及失其效力。上訴人雖辯稱：伊已於簽約後三日內將全部過戶
資料包括印鑑證明書、土地所有權狀等交予雙方委任之公設代書吳金枝等語，然為被
上訴人所否認。依證人吳金枝證稱：上訴人所交付之證件不齊全，缺印鑑證明，只交
所有權狀等物，及提出上訴人於其後領回過戶資料時所書立之簽收單二紙上記明上訴
人所領回者為土地所有權狀、債務清償證明書、他項權利證明書等三項、並無印鑑證
明書在內等情，上訴人再稱：伊已於簽約後第二日申領印鑑證明，一併交予吳金枝云
云，並提出印鑑證明書影本一紙，仍僅可證明上訴人有領取之事實，尚無從據此認定
其已一併將印鑑證明書交予吳金枝。而印鑑證明書乃通常可為發生權利義務變動之重
要文件，如遭挪用，必然影響當事人之權益，上訴人於向吳金枝領回過戶資料時，連
同債務清償證明書經其領回之物件均記明於簽收單，倘其確已交付印鑑證明書，於領
回時當無不一併記明之理。可見上訴人上開所辯，為無足採。是上訴人既未依約於三
日內交付全部之過戶資料供被上訴人辦理過戶，被上訴人未依約付款，即無違約情事
，則被上訴人主張依系爭契約第一條約定，雙方之契約已因解除條件成就歸於無效，
而溯及失其效力，堪以採信。上訴人於訂約當日收受被上訴人交付一百十五萬元定金
之法律上原因嗣後已不存在，依民法第一百七十九條、第一百八十二條第二項規定，
自應負返還之責。系爭契約係可歸責於上訴人之事由致失其效力，上訴人辯稱被上訴
人違約，所交付之一百十五萬元定金應予沒收並應加倍賠償；及賠償其因未自被上訴
人取得價款以付其另外購地之價款所生有損害，而據以主張抵銷，均無可取。另被上
訴人雖對上訴人就系爭土地設定抵押權提出異議，但並非阻止上訴人塗銷抵押權，上
訴人以被上訴人係阻止其塗銷抵押權，致生增加抵押債務之利息支出，應由被上訴人
負責賠償，併為抵銷之抗辯，亦無理由。從而，被上訴人請求上訴人返還一百十五萬
元，並自八十三年四月二十一日起，至清償日止加付法定遲延利息，自屬有理由，應
予准許。為原審心證之所由得，並說明兩造之其餘攻擊防禦方法，不予審酌之理由。
乃維持第一審所為被上訴人勝訴之判決，駁回上訴人之上訴，經核於法尚無違誤。查
附有解除條件者，必須於條件成就後失其效力。至條件成就之效果，應否溯及既往，
即應否追溯於法律行為成立之時，應依當事人之特約定之。此觀民法第九十九條之立
法理由自明。依兩造所書立之「收據」（契約）第一條載明：上訴人應於簽約後三日
內付出全部過戶資料供被上訴人過戶，被上訴人並應於上訴人付資料時同時付完買賣
價款全額之三分之二，否則該買賣契約無效。而所謂無效者自係指自始、確定、當然
的無效，則被上訴人就其利息之請求，自上訴人收受一百十五萬元之翌日起算，委無
不合。上訴論旨，猶執前詞，就原審取捨證據、認定事實及解釋契約之職權行使，指
摘原判決不當，求予廢棄，非有理由。
據上論結，本件上訴為無理由，依民事訴訟法第四百八十一條、第四百四十九條第一
項、第七十八條，判決如主文。
中      華      民      國    九十二    年      一      月     十六     日
                              最高法院民事第七庭
                                  審判長法官  蘇  茂  秋
                                        法官  徐  璧  湖
                                        法官  朱  建  男
                                        法官  蘇  達  志
                                        法官  沈  方  維
      右正本證明與原本無異
                                              書  記  官
中      華      民      國    九十二    年      一      月    二十八    日


司法院資訊處製作；財團法人民間司法改革基金會備份。
